臺灣板橋地方法院民事判決　　　　　　　 99年度訴字第573號
原　　　告　王世明
　　　　　　石杭生
　　　　　　宋小鳳
　　　　　　林家強
　　　　　　滕秀玲
　　　　　　董加興
共　　　同
訴訟代理人　王元勳律師
　　　　　　李怡欣律師
被　　　告　永和新城管理委員會
法定代理人　歐陽弘
兼　　　上
訴訟代理人　劉建興
　　　　　　鄭建勳
上列當事人間請求排除侵害事件，本院於中華民國100 年2 月15
日言詞辯論終結，判決如下：
    主      文
原告之訴及其假執行之聲請駁回。
訴訟費用由原告負擔。
    事實及理由
一、原告主張：
  (一)原告王世明、石杭生、宋小鳳、林家強、滕秀玲、董加興為
    新北市○○區○○段699 、700 、702 、703 號土地（下稱
    系爭699 、700 、702 、703 號土地）及其上門牌號碼同區
    ○○街28巷1 、3 、5 、7 號房屋（下稱自強街28巷1 、3
    、5 、7 號房屋）、包括所附排水溝道、化糞池如附圖所示
    之所有權人，上開排水溝如起訴狀附圖所示5 、7 號部分並
    兼作防火隔間。而坐落新北市○○區○○段690 、704- 1號
    土地（下稱系爭690 、704-1 號土地）之「永和新城」即間
    隔上開排水溝與原告之前揭房地相毗連，被告鄭建勳為永和
    新城社區住戶，被告劉建興則為該社區之連絡人。
  (二)查原告所有房屋包括上開排水溝早自民國60年即經新北市政
    府核准興建於原告之土地內，嗣「永和新城」雖於84年開始
    興建而輾轉取得鄰地之系爭704-1 號土地所有權，惟上開排
    水溝是否有越界占用「永和新城」之土地，如有越界是否有
    容忍之義務，抑或有權請求拆除，應有待訴訟解決之，縱有
    權請求拆除，亦應起訴請求之，被告卻未循法律途徑救濟，
    既未取得法律上之執行名義，即經被告永和新城社區管理委
    員會奉該社區之區分所有權人會議決議，由被告劉建興、鄭
    建勳承主任委員歐陽弘之指示及各區分所有權人之不法企圖
    ，假藉整地施工之名，於96年8 月19日、8 月28日罔顧在場
    原告、新北市政府警察局永和分局員警、永和區公所一再表
    示就兩造間經界糾紛，應循正當合法之程序處理，不可擅自
    施工毀損系爭排水溝之告誡，僱用不知情之工人，自行以私
    力採取灌填水泥封死方式，強行損害原告所有之上開排水溝
    ，使上開排水溝、化糞池無法運作，造成雨水、污水無法排
    放疏通而倒灌至原告屋內，顯已故意不法侵害原告之財產權
    ，原告得依侵權行為、所有權之法律關係，請求排除侵害，
    令被告負上開排水溝回復原狀責任，並不得限制原告就上開
    水溝兼作防火通道（如起訴狀附圖所示5 、7 號部分）之使
    用。
  (三)併為聲明：1.被告應回復原告所有自強街28巷1 、3 、5 、
    7 號建物附設之排水溝如起訴狀附圖所示1 、3 、7 號部分
    之原狀，並不得限制原告就如起訴狀附圖所示5 、7 號部分
    防火通道之使用。2.願供擔保請准宣告假執行。
二、被告則抗辯
  (一)永和新城社區所有與原告土地相鄰之系爭704-1 號土地，於
    47年即為軍管區司令部列管之「永和眷舍」與水溝使用，系
    爭704-1 號土地內之水溝位於自強街28巷1 、3 號之相鄰後
    方，而28巷5 、7 號後方即5 、7 號之違建長期佔用，業經
    永和區調解委員會調解，於96年6 月30日由原告石杭生自行
    雇工拆除，目前尚侵佔部分土地未歸還。又永和新城社區與
    原告相鄰土地之地界早在95年8 月14日聲調解初期，即先後
    經地政機關鑑界3 次（第1 次被告申請、第第2 、3 次由原
    告申請，第3 次甚至由新北市政府地政局派員測量），均在
    同一基點，而永和新城社區調解完成土地復歸後，被告始著
    手整理廢棄殘垣與污水溝，事前並以存證信函通知原告住戶
    違建等之排水管線復歸於自有土地界址之內，且永和新城社
    區之施工亦在自有土地之內。
  (二)原告之法定空地兼防火通道及化糞池均被其自行興建之違建
    物佔滿，原設之排水溝均在其違建物之下，目前除1 至4 樓
    之違建排水排放於永和新城社區，其主建物之排水及化糞池
    之排放均由違建下方水溝正常排放，並無溢於屋內。而水溝
    與法定空地（即系爭704-1 號土地）均為永和新城社區所有
    ，不知原告之請求基礎為何？
  (三)併為答辯聲明：原告之訴及假執行之聲請駁回；如受不利之
    判決，願供擔保請准免為假執行。
三、本件原告王世明、石杭生、宋小鳳、林家強、滕秀玲、董加
    興為系爭699 、700 、702 、703 號土地及其上之自強街28
    巷1 、3 、5 、7 號房屋所有權人（按：原告王世明之門牌
    號碼為3 號1 樓，占系爭702 號土地應有部分4 分之1 ，原
    告石杭生之門牌號碼為5 號1 樓，占系爭700 號土地應有5
    分之1 ，原告宋小鳳之門牌號碼為1 號2 樓，占系爭703 號
    土地應有部分4 分之1 ，原告林家強之門牌號碼為3 號2 樓
    、占系爭702 號土地應有部分4 分之2 ，原告滕秀玲之門牌
    號碼為7 號3 樓、占699 號土地應有部分5 分之1 ，原告董
    加興之門牌號碼為1 號4 樓、占系爭703 號土地應有部分4
    分之1 ），系爭699 、700 、702 、703 號土地與永和新城
    社區住戶共有之系爭704-1 號土地相鄰，其間之排水溝（下
    稱系爭排水溝）已經磚塊、混凝土填平之情，有土地及建物
    所有權狀、現場照片在卷可稽，並經本院於99年7 月29日前
    往現場勘驗明確，有勘驗筆錄在卷可憑，復為兩造所不爭執
    ，自堪信此部分事實為真實。
四、原告主張系爭排水溝早自60年即經新北市政府核准興建於原
    告土地內，永和新城社區住戶雖於84年輾轉取得系爭704-1
    號土地所有權，惟系爭排水溝是否有越界占用其土地，如有
    越界是否有容忍之義務，抑或有權請求拆除，應有待訴訟解
    決之，被告未取得執行名義，即於96年8 月19日、8 月28日
    僱工以私力採取灌填水泥封死方式，強行損害原告所有之系
    爭排水溝，顯已故意不法侵害原告之財產權等語，則為被告
    所否認，並以前開情詞置辯。經查：
  (一)被告抗辯：永和新城社區所有與原告土地相鄰之系爭704-1
    號土地，於47年即為軍管區司令部列管之「永和眷舍」與水
    溝使用之事實，業據提出財政部函文影本1 件為證（見99年
    度板簡調字第642 號卷第72至74頁），且經本院囑託內政部
    國土測繪中心實施測量結果，確定圖示A-J-K-H-L-M 連接黑
    色實線為系爭699 、700 、702 、703 號土地與系爭704-1
    號土地間之地籍圖經界線，經本院比對該經界線與被告指界
    位置（即圖示A-I1-H-G1-F1連接藍色虛線）較為接近，亦有
    該中心99年8 月17日測籍字第0990008209號函附之鑑定書、
    鑑定圖1 份在卷可憑（見本院卷第149 至151 頁）；再者，
    本院依原告聲請，另囑託台灣省建築師公會鑑定系爭排水溝
    是否屬原告建物於60年起造竣工時原設之排水溝，其鑑定結
    果認為：「(一)依據永和區○○街28巷1 號、3 號、5 號、7
    號竣工圖：1.自強街28巷1 、3 號竣工當時之排水溝，雖然
    位於後側，卻是位於自己基地境界線之內。當時並未使用「
    目前兩造建物間之排水溝」。2.自強街28巷5 、7 號當時排
    水方式都是依靠自設陰井，排入前方自強街28巷公設排水溝
    內。(二)目前兩造建物間之排水溝之地權所屬：1.排水溝之地
    權所屬依據永和區○○街28巷7 號民國72年使用執照核發當
    時，尚為未登錄地。研判該未登錄地當時應屬水利用地。2.
    該排水溝，民國80年土地重測前地籍屬龜崙溪州321-4 地號
    內。3.該排水溝，目前地號為大新段704-1 地號。4.此筆土
    地目前已歸併於永和新城基地範圍內，且有部分土地被鄰房
    佔用。綜上所述，兩造建物之間之排水溝，應非屬上開建築
    物於民國60年起造工時原設之排水溝，應可確認。」等語，
    此復有該公會鑑定報告書1 份在卷可考（見本院卷外放），
    可見被告上開抗辯尚非無稽，應可採信。原告主張系爭排水
    溝為其所有並非真實。
  (二)退步言之，縱認原告主張系爭排水溝為原告所設置，被告自
    行採取灌填水泥封死方式，強行損害系爭排水溝一節屬實。
    惟按動產因附合而為不動產之重要成分者，不動產所有人，
    取得動產所有權，民法第811 條定有明文。又動產附合於不
    動產，而歸不動產所有人取得動產所有權者，須以動產因附
    合而成為不動產之重要成分為要件。所謂成為不動產之重要
    成分，係指此種結合具有固定性、繼續性，而未成為另一獨
    立之定著物而言（最高法院84年度台上字第2625號、86年度
    台上字第723 號判決要旨參照）。又民法第66條所稱定著物
    係指非土地之構成部分，而繼續固定附著於土地之物而言，
    如其附著情形已成為土地一部分者，如排水溝、水井堤防、
    高速公路、假山、魚池、隧道、地下道、柏油馬路等，應視
    為土地之一部分，而非土地之定著物。查依原告所提出之照
    片所示（見上開板簡調卷第30、31頁），系爭排水溝係以混
    凝土等鋪設而成，顯然該混凝土等材料（動產）已固定且繼
    續與系爭704-1 號土地相結合，應已因附合而成為系爭704-
    1 號土地之重要成分甚明，則系爭排水溝已由系爭704-1 號
    土地所有人（即永和新城社區住戶）取得其所有權，是被告
    等人將系爭排水溝以磚塊、灌填水泥封死方式以以毀壞，並
    未侵害原告之財產權，原告亦不得本於所有權對被告有所主
    張，故原告請求將系爭排水溝回復原狀，於法亦無依據。
五、綜上所述，系爭排水溝係位於系爭704-1 號土地內，且非屬
    原告所有，被告以水泥灌填將之封死並未不法侵害原告之所
    有權。從而，原告依侵權行為、所有權之法律關係，請求被
    告應回復其自強街28巷1 、3 、5 、7 號建物附設之排水溝
    如起訴狀附圖所示1 、3 、7 號部分之原狀，並不得限制原
    告就如起訴狀附圖所示5 、7 號部分防火通道之使用，為無
    理由，應予駁回。其假執行之聲請亦失所附麗，應併予駁回
    。
六、本件事證已臻明確，兩造其餘主張、陳述及所提之證據，經
    本院審酌後，認均與判決結果無影響，毋庸再予一一審酌，
    附此敘明。
七、結論：原告之訴為無理由，依民事訴訟法第78條，判決如主
    文。
中    華    民    國    100   年    3     月    1     日
                  民事第一庭    法  官  高文淵
上列正本係照原本作成
如對本判決上訴，須於判決送達後20日內向本院提出上訴狀
中    華    民    國    100   年    3     月    1     日
                                書記官  黃瀅螢